臺灣士林地方法院刑事判決　　　　　　　　　　　　　九十二年度易字第五九八號
　　公　訴　人　臺灣士林地方法院檢察署檢察官
　　被　　　告　己○○
　　選任辯護人　游文華律師
右列被告因侵占案件，經檢察官提起公訴（九十一年度偵緝字第一Ｏ一號），本院判
決如左：
    主　文
己○○無罪。
    理　由
一、公訴意旨略以：被告己○○於民國八十九年九月間，基於意圖為自己不法之所有
    之概括犯意，明知丙○○交付如附表所示之三張支票，係委託其代為調借現金，
    詎己○○分別持如附表項次一、三之支票向陳厚文調借現金及持如附表項次二之
    支票向陳昇調借現金後，竟均未將調借款項交付與丙○○，而將之侵占入己，供
    己花用，經丙○○多次催討，被告皆拒絕返還，因認被告涉有刑法第三百三十五
    條第一項之侵占罪嫌云云。
二、按犯罪事實應依證據認定之，無證據不得認定犯罪事實，刑事訴訟法第一百五十
    四條第二項定有明文。又法院依審判所得之證據，須足以證明被告之犯罪事實已
    經達到無合理之懷疑的確信程度者，始能為有罪判決。次按告訴人之告訴，係以
    使被告受刑事訴追為目的，是其陳述是否與事實相符，仍應調查其他證據以資審
    認，最高法院五十二年度台上字第一三○○號判例要旨亦足資參照。又刑法上之
    侵占罪，須持有人變易其原有之持有意思而為不法所有之意思，始能成立，如僅
    將持有物延不交還或有他原因致一時未能交還，既缺乏主觀要件，即難遽以該罪
    相繩，最高法院六十八年度台上字第三一四六號著有判例可參。
三、本件公訴人認被告涉有刑法第三百三十五條第一項之侵占罪嫌，無非係以被告之
    自白曾持附表所示之支票向他人調借現款、告訴人之指訴、證人陳厚文於偵查時
    之證詞以及附表所示之支票影本三張為其論據。訊據被告固不否認曾收受告訴人
    所交付附表所示之三張支票，惟堅決否認有何侵占之犯行，辯稱：告訴人原交予
    伊四張支票，其中附表項次一之支票係伊向告訴人借用，而附表其餘兩張以及另
    一張發票人為詹于瑩，支票號碼為ＡＡ0000000號，發票日為八十九年十
    一月十五日，票面金額為新台幣二十萬元之支票，則係告訴人託其調現之支票，
    約定調得現款後，被告與告訴人一人一半；附表項次二支票伊曾向陳昇調得十五
    萬元，後來並已將該十五萬元返還告訴人，而附表項次三之支票已託戊○○將該
    支票註銷，該紙支票未經兌現，自無侵占可言。至於發票人為詹于瑩，支票號碼
    為ＡＡ0000000號，票面金額為二十萬元，發票日為八十九年十一月十五
    日之支票，則係被告持向賴淑美調現，惟事後由告訴人自行向賴淑美取回等語。
四、經查：
（一）告訴人主張如附表所示之支票三紙係其委託被告代為調現，被告則辯稱如附表
      示之支票三紙係告訴人託其調借現款，約定一人分一半等語，雙方各執一詞。
      依告訴人所述，附表項次二之支票，係由被告持向陳昇調取現金十五萬元，而
      該支票事後告訴人亦將現金十五萬元存入銀行，讓該紙支票兌現由陳昇領取，
      被告並未將調得之現款十五萬元交付予告訴人，而認被告有侵占該十五萬元云
      云。惟查，告訴人並未說明被告於調得現金後，何時應將調得之款項交予告訴
      人，且被告與告訴人除上開所示之支票外，本來即存有資金來往以及合夥關係
      ，業經告訴人於本院審理時自承：「ＢＥ0000000、ＢＥ000000
      0這兩張支票之發票人為鍾秀絨其金額各為十五萬元，是我借給麒麟國際開發
      股份有限公司籌備處，我是交給己○○的，第一張ＢＥ0000000十五萬
      元，是我用自己的錢匯進去讓他兌現，第二張ＢＥ0000000十五萬元，
      是丁○○拿給我，我請鍾秀絨的先生即我二哥將錢存入讓他兌現‧‧‧」等語
      （見本院九十二年十二月三十日審理筆錄），核與證人乙○○於本院審理時證
      稱：「（問：他們除了這四張支票外，是否有其他的生意往來？）他們私底下
      都有金錢的往來．．」等語（見本院九十二年十二月九日審理筆錄）；證人丁○○於本院審理中證稱：「被告離開之前，我是董事長，被告是總裁，告訴人
      是監察人兼財務。」、「．．．我是先認識被告，再認識告訴人，他們兩人之
      前在台北就已經合夥清潔用品公司‧‧‧」等語（見本院九十三年五月四日審
      理筆錄）大致相符，顯見被告與告訴人平日即有密切之資金及票據往來，況被
      告事後亦就此與告訴人達成民事和解，清償前開十五萬元，有和解書影本附卷
      可稽（見九十一年度偵緝字第一０一號偵查卷第十八頁），且為告訴人所自承
      在卷（見同上偵查卷第三十九頁），益見被告主觀上並無不法所有之意圖甚明
      ，自難因被告未能即時交付調得現金，遽謂被告有侵占之犯意。
（二）又如附表項次三之支票並未兌現，且由被告向陳厚文取回退票及理由單，再交
      由戊○○持向華泰商業銀行辦理註銷等情，業據被告陳述在卷，核與證人戊○○於本院審理時證稱：「當時，退票以後七天內補的話，就沒有退票記錄，那
      時，華泰銀行說這張票已經退票，我還是硬叫銀行讓我補進去，所以，就沒有
      退票記錄。我就是拿這張票給華泰銀行，等於跟沒有開一樣」等語（見本院九
      十三年三月二日審理筆錄）大致相符，且有華泰銀行（９２）華泰總南門字第
      九二六一七七號函附卷可資佐證，應甚明確；又如附表項次一之支票亦未兌現
      ，係由告訴人請發票人鍾秀絨撤銷付款委託等情，已據告訴人自承在卷，顯見
      告訴人就附表項次一、三之支票，並未實際出資使其兌現，自無損失，而無法
      兌現之責任，亦由被告承擔，難謂被告有侵占該兩紙支票及所調取之金錢犯行
       。且雖附表項次三、一之支票確經被告持以向陳厚文借款，固經證人陳厚文
      於偵查時證稱：附表項次三之支票，除借款十二、三萬元與被告外，剩下之部
      分乃用以抵償被告對其之欠款；附表項次一之支票，被告持向伊說要借錢買原
      料，後來伊借九萬元予被告，一萬元還伊等語（見九十一年度偵緝字第一０一
      號偵查卷第七十二頁、九十三頁）。惟查，被告與告訴人除本件外，之前即有
      多筆資金來往關係等情，業據證人戊○○、張旗旋等人於本院審理時證述在卷
      （見本院九十三年三月二日審理筆錄），據此，被告辯稱附表項次一之支票係
      屬借用，尚非毫無採信之餘地；又該附表項次一之支票經告訴人洽請發票人撤
      銷付款委託後，雖遭陳厚文據以聲請強制執行，惟告訴人於偵查時亦自承被告
      曾允諾將該支票取回返還（見九十一年度偵緝字第一０一號偵查卷第九十四頁
      ），足見被告辯稱該張支票係其向告訴人借用等語，尚非全然不可採。且衡諸
      附表項次三之支票係由被告註銷取回票據，附表項次一之支票由告訴人撤銷付
      款委託等情，已如前述，是告訴人與被告所為約定，已因前揭情形，而無法兌
      現，自難謂被告有何易持有而為所有之侵占情形。況衡諸現行民間借貸實務，
      以支票委託他人調取現金，受託人通常得抽取一定程度之報酬，且其本即因風
      險性極高，一般皆無從換得與支票面額相等之現金，債權人往往僅借出預扣利
      息後之部分金額；此外，債務人在調現之同時亦無向債權人表明票據來源或金
      錢流向之義務；故不論被告就支票之來源或借得現金之用途對證人即債權人陳
      厚文為如何之表示，亦無從據為認定被告即有侵占之犯意。
五、綜上所述，本件公訴人所舉證據並無法證明被告有何不法所有意圖，自難僅憑告
    訴人之片面指訴，遽為不利被告之認定，足見本件純屬民事債務糾葛，告訴人宜
    循民事程序請求救濟，本件被告並無不法所有之意圖，其行為實與侵占罪構成要
    件有間。此外復查無其他積極證據足資證明被告有何侵占之之犯行，揆諸前揭法
    條及判例意旨，自應為被告無罪判決之諭知。
六、另台灣士林地方法院檢察署九十二年十月七日以甲○宿九十二偵八七九二字第七
    Ｏ八七號函送併案審理，併辦意旨略以：被告己○○意圖為自己不法之所有，於
    八十九年十月間，在台中市擔任麒麟國際開發股份有限公司籌備處總裁時，乘機
    侵占股東丙○○之股款三十萬元，因認被告涉有刑法第三百三十六條第二項之業
    務侵占罪嫌云云。惟本件被告前揭經檢察官起訴之侵占部份既經本院諭知無罪判
    決，自與檢察官移請併辦部分無連續犯之裁判上一罪之關係可言，該部分自應退
    回檢察官另行處理，附此敘明。
據上論斷，應依刑事訴訟法第三百零一條第一項判決如主文。
本案經檢察官鄭世揚到庭執行職務。
中　　　華　　　民　　　國　　九十三　　年　　　五　　　月　　 十八 　　日
　　　　　　　　　　　              台灣士林地方法院刑事第三庭
　　　　　　　　　　　　　　　　　  　　審判長法  官  雷  雯  華
　　　　　　　　　　　　　　　　　　  　　　　法  官  吳  祚  丞
　　　　　　　　　　　　　　　　　　　　　　　法  官  王  俊  雄
右正本證明與原本無異。
如不服本判決應於送達後十日內向本院提出上訴狀。
                                              書記官  許  秋  莉
中　　　華　　　民　　　國　　九十三　　年　　　五　　　月　　 十九 　　日
附表：
┌─┬───────┬─────┬──────┬──────┬─────┐
│項│支票號碼　　　│發票人　　│發票日　　　│付款人　　　│票面金額（│
│次│　　　　　　　│　　　　　│　　　　　　│　　　　　　│新台幣）　│
├─┼───────┼─────┼──────┼──────┼─────┤
│一│ＢＥ○九一一七│鍾秀絨　　│八十九年十月│彰化商業銀行│十萬元　　│
│　│二三號　　　　│　　　　　│二十四日　　│北新分行　　│　　　　　│
├─┼───────┼─────┼──────┼──────┼─────┤
│二│ＢＥ○九一一七│鍾秀絨　　│八十九年十一│彰化商業銀行│十五萬元　│
│　│二四號　　　　│　　　　　│月八日　　　│北新分行　　│　　　　　│
├─┼───────┼─────┼──────┼──────┼─────┤
│三│ＡＡ二○四三二│詹于瑩　　│八十九年十一│華泰商業銀行│二十萬元　│
│　│九一號　　　　│　　　　　│月十五日　　│　　　　　　│　　　　　│
└─┴───────┴─────┴──────┴──────┴─────┘
